【裁判字號】    99,台上,6391
【裁判日期】    991015
【裁判案由】    常業詐欺等罪
【裁判全文】
最高法院刑事判決            九十九年度台上字第六三九一號
上  訴  人  甲○○
            乙○○
            丙○○
共      同
選任辯護人  張奕群律師
上列上訴人等因常業詐欺等罪案件，不服台灣高等法院台中分院
中華民國九十八年九月二十二日第二審判決（九十六年度上訴字
第二七三七號，起訴案號：台灣彰化地方法院檢察署九十四年度
偵字第一八八八、三五０二、四七三０號），提起上訴，本院判
決如下：
    主  文
上訴駁回。
    理  由
壹、行使偽造私文書及常業詐欺罪部分（即原判決事實一、三部
    分）
按刑事訴訟法第三百七十七條規定，上訴於第三審法院，非以判
決違背法令為理由，不得為之。是提起第三審上訴，應以原判決
違背法令為理由，係屬法定要件。如果上訴理由書狀並未依據卷
內訴訟資料，具體指摘原判決不適用何種法則或如何適用不當，
或所指摘原判決違法情事，顯與法律規定得為第三審上訴理由之
違法情形，不相適合時，均應認其上訴為違背法律上之程式，予
以駁回。本件原判決撤銷第一審關於論處上訴人甲○○常業詐欺
罪及上訴人乙○○、丙○○部分之科刑判決，改判認乙○○就原
判決事實一部分犯行使偽造私文書、詐欺取財等罪，依刑法修正
前牽連犯之規定，從一重論乙○○以行使偽造私文書，足以生損
害於他人罪，處有期徒刑拾月，減為有期徒刑伍月；又就甲○○
、乙○○、丙○○（下稱上訴人等三人）所犯原判決事實三部分
，係犯偽造印章（偽造特種文書部分已為偽造印章行為吸收）、
常業詐欺等罪，依刑法修正前牽連犯、常業詐欺罪之規定，從一
重論上訴人等三人以共同以意圖為自己不法之所有，以詐術使人
將本人之物交付為常業罪，處甲○○、乙○○各有期徒刑貳年拾
月；丙○○有期徒刑貳年捌月；並就乙○○之主刑部分定其應執
行刑為有期徒刑參年壹月；及均為相關從刑之諭知。係以：（一
）關於原判決事實一所示行使偽造私文書罪部分。依憑乙○○於
偵、審時之自白（供述有如原判決事實一所載之犯行），參酌證
人即被害人邱茂森之指訴，及卷附門號0000000000號
行動電話通聯調閱查詢單、中華電信股份有限公司行動通信分公
司台中營運處民國九十四年九月十三日行中政字第九四Ａ四三０
００一０號函暨檢附之門號0000000000號行動電話申
請原始資料；（二）關於原判決事實三所示共同常業詐欺罪部分
。依憑上訴人等三人坦承：甲○○、乙○○於原判決事實三所載
時、地合資設立「信樺理財中心」，並僱用丙○○、已定讞同案
被告林雪玉（經第一審法院判處有期徒刑一年六月，減為有期徒
刑九月確定）分別擔任會計、業務人員，受如原判決附表壹編號
二至四所示客戶之委託，向該附表壹編號二至四所示之金融機構
，代辦信用卡、貸款。其中如原判決附表壹編號三所示之資料，
係由林雪玉填寫；如附表壹編號四所示之資料，係由丙○○填寫
，丙○○並協助接聽金融機構徵信電話；第一審法院調查時，乙
○○並供承：林雪玉告訴伊，林銘德之職業欄要填載慧旺電器行
；丙○○亦供稱：0000000000號行動電話都是放在公
司內，大部分由伊接聽，業務員會將需要回覆的資料放在伊處，
如果銀行徵信人員打電話徵信時，伊就按照申請書上的資料回覆
各等情不諱，並經同案被告林雪玉供認：洪雅君部分，是由甲○
○提供堉聖工業社薪資所得單；又林銘德實際上未在慧旺電器行
上班，其申辦書上填載之慧旺電器行之到職日即九十二年九月，
是要讓林銘德方便申請貸款；楊雅琴申請書上之聯絡人資料，是
伊告知的，以方便銀行查核等情屬實，參酌證人洪雅君證以：伊
在空白貸款申請書上簽名後，即交給甲○○、乙○○，伊申辦貸
款時，並無工作；楊雅琴、林銘德均證以：伊等僅在空白貸款申
請書上簽名，林雪玉表示會代填寫其他資料；證人蔡碧芬證稱：
卷附之在職證明書伊未看過，也不是伊寫的，伊未申請該證明書
各等語，卷附門號0000000000、000000000
0號行動電話通聯調閱查詢單各一紙、信樺理財中心名片三紙、
彰化縣政府九十五年三月六日府建商字第０九五００三九五六七
號函、扣押物品目錄表、贓物認領保管單一紙、京城商業銀行府
城分行九十五年十二月一日（九五）京城府分字第三０一號函暨
隨函檢送之超易貸小額貸款申請書、慶豐商業銀行（下稱慶豐銀
行）消費金融處信用卡部九十五年十一月二十九日（九五）消卡
險字第四五九號函暨隨函檢送之信用貸款申請書、委託契約書一
紙、林銘德基本資料二紙、慶豐銀行貸款申請書一紙、慶豐銀行
九十五年四月二十七日慶銀彰字第一六四號函暨隨函檢送之慶豐
銀行貸款申請書、國泰世華商業銀行（下稱國泰世華銀行）消費
者信用貸款（代償）申請書一紙、國泰世華銀行業務控管部九十
五年十二月四日（九五）國世業控字第二四七四號函暨隨函檢送
之國泰世華銀行消費者信用貸款（代償）申請書、信用卡申請書
、申請資料，及林雪玉於九十四年一月十九日下午三時十一分許
，以其所持用門號0000000000號行動電話撥打丙○○
所持用門號0000000000號行動電話之通聯譯文（記載
：林雪玉要求丙○○於日盛國際商業銀行《下稱日盛銀行》照會
，而提及0000000號之電話時，應說：該電話是其在使用
，其任會計事務所之助理，娘家在花壇，因洪雅君說該地是她娘
家，洪女是其姊姊，做五金等情）、丙○○於同日下午三時十六
分許，以其上開電話撥打林雪玉前揭電話之通聯譯文（記載丙○
○告以：大姊，已經照會過，還好妳有先講，銀行只問伊做什麼
，伊說做五金，其他沒問等語）、委託契約書一紙、洪雅君基本
資料一紙、日盛銀行信用貸款申請書四紙、日盛銀行台幣存款（
授信）帳戶資料、日盛銀行九十四年五月十六日日盛銀消行字第
九四００五七號函暨隨函檢送之日盛銀行台幣存款（授信）帳戶
資料、信用貸款申請書、申請資料、日盛銀行九十五年三月二十
日日盛銀消業字第九五００四五號函暨隨函檢送之信用貸款申請
書、申請資料、國泰世華銀行九十五年三月二十七日（九五）國
世審字第０００三號函檢送之消費者信用貸款（代償）申請書、
申請資料、本票、中國信託商業銀行九十六年五月二十一日函送
之信用卡申請書、個人信貸申請書暨約定書、申請資料等證據資
料，而為論斷，已敘述其所憑之證據及認定之理由。並以上訴人
等三人均否認有共同常業詐欺之犯行，甲○○、乙○○辯稱：伊
等不悉客戶拿來資料之真假，有些是其他業務人員所為，伊等並
不知情；丙○○辯以：伊只接聽過洪雅君的銀行照會電話，且是
應林雪玉要求才幫忙照會，其他事情都不知道各等語，係飾卸之
詞，無足採取，在理由內依憑調查所得證據，詳加指駁。並說明
：（一）參酌卷附之蔡碧芬、林志明之勞保局電子閘門查詢作業
被保險人投保資料查詢各一紙，足認蔡碧芬於九十三年十二月六
日前後，並無在翊凡金企業股份有限公司（下稱翊凡金公司）任
職副理；林志明於九十四年一月二十七日左右，亦未在楓翔有限
公司（下稱楓翔公司）任職無誤。且衡以常情，該二公司若有出
具在職證明書之必要，自可要求申請人到其公司蓋印並填寫資料
，並無可能同意他人擅自刻用其公司之大、小章，長期留置在他
人之處所之理。是乙○○、丙○○等人所辯：係經各該公司負責
人同意所刻云云，空言徒託，且與經驗法則有違，不足採信。扣
案之楓翔公司及其負責人張哲綜之大、小章各一枚、翊凡金公司
及其負責人曹壹之大、小章各一枚，均屬偽刻，而蔡碧芬、林志
明之在職服務證明書係屬偽造。再依上訴人等三人之供述及丙○
○與林雪玉間對話以觀，原判決如附表壹編號二至四所示申請書
上填載之資料確屬虛偽不實，上訴人等三人確有以同種類犯罪行
為反覆而為，並恃以為生之常業犯意。（二）金融機構是否准予
核發現金卡、信用卡及通過信用貸款，均設有嚴格之信用及財產
條件，身分及資力不符時不會准許。如係以不實之信用及財產條
件致使金融機構陷於錯誤，而核發、准貸，則行為人之不法所有
意圖於施用詐術時即已顯現，是其詐欺之行為即已完成，自不因
嗣後實際申辦人有無依約向銀行繳款而受影響，否則無異鼓勵一
般社會大眾偽冒行騙。且在本案各該申辦人是否嗣後有無依約向
銀行繳款，均無礙於上訴人等三人於施用詐術後，即可逕自各該
申辦客戶處取得百分之八至十之手續費之利益，此手續費之取得
自係屬上訴人等三人施用詐術之所得，要與各該申辦人嗣後是否
繳款無關之理由。從形式上觀察，原判決就行使偽造私文書及常
業詐欺部分，並無違背法令之情形存在。上訴人等三人就此部分
之上訴意旨略以：（一）原判決就其附表壹編號四之中國信託銀
行信用貸款核准金額多寡，並未調查及記載於判決書，自有應調
查而未調查之違法。（二）原判決對於上訴人等三人收取之手續
費僅空泛記載百分之八或十，但其實際金額若干，以及取得後，
甲○○、乙○○可以分得之金額為何，均未調查及記載，自有違
誤。（三）上訴人等三人代辦核發現金卡、信用卡及信用貸款後
，客戶已依約向銀行繳款，並無不法所有之意圖，原判決認定應
成立詐欺罪行，尚有違誤。（四）原判決與第一審判決均認定上
訴人等三人係犯刑法第三百四十條之罪行，但其宣告之刑卻較第
一審判決為高，有違刑事訴訟法第三百七十條不利益變更禁止之
規定，且未於其理由中說明量刑加重之原因，有判決理由不備之
違法等語。惟查：（一）證據之取捨，為事實審法院之職權，倘
其採證認事並不違背證據法則，即不得任意指為違法。原判決已
就相關事證詳加調查論列，復綜合上訴人等三人之供述、共同正
犯林雪玉及證人邱茂森、洪雅君、楊雅琴、林銘德之證言，參互
斟酌判斷，資為不利於上訴人等三人之認定，併已說明其取捨判
斷所得心證，及上訴人等三人既可由各該申辦客戶處取得百分之
八至十之手續費之利益，自係其施用詐術之所得，要與各該申辦
人嗣後是否有繳款無關，應構成刑法修正前之常業詐欺之犯行，
至上訴人等三人所為：伊等並不知情，並無偽造文書及詐欺之辯
解，洵不足採之理由，難謂於法有違。上訴意旨無非就原審採證
認事之職權行使，專憑己見，泛言指摘，再為事實上之爭執，並
非依據卷內訴訟資料而為之具體指摘，自非適法之第三審上訴理
由。（二）刑事訴訟法第三百七十條規定，由被告上訴或為被告
之利益而上訴者，第二審法院不得諭知較重於原審判決之刑，但
因原審判決適用法條不當而撤銷之者，不在此限。原判決業已敘
明第一審判決漏未審酌上訴人等三人涉有偽刻楓翔、翊凡金等二
公司大、小章各一枚及偽造蔡碧芬、林志明在職服務證明書一紙
，亦未見及乙○○所偽造之中華電信股份有限公司客戶申請書不
只一聯，且乙○○所為如犯罪事實欄一、三所示之犯行，實係犯
意各別，行為時間、空間互殊，而應予分論併罰，並審酌刑法第
五十七條之一切情狀，各量處上開刑度之理由（原判決第二十九
頁末三行至第三十一頁第二行）。原審既以第一審漏未審酌上訴
人等三人尚有偽造印章部分之犯行及適用法則不當為由撤銷改判
，自無違反不利益變更禁止原則之可言。上訴意旨執以指摘，顯
非第三審上訴之合法理由。（三）其餘上訴意旨，則置原判決之
明白論斷於不顧，或仍持原判決已說明理由而捨棄不採之陳詞辯
解，再為事實上之爭執，或就屬於事實審法院採證認事職權之行
使，或就不影響於判決本旨之枝節事項，全憑己見，任意指摘，
難謂已符合首揭法定上訴第三審之要件。其此部分之上訴均違背
法律上之程式，應予駁回。又乙○○所犯原判決事實一之刑法第
三百三十九條第一項之詐欺取財罪部分，上訴人等三人所犯之原
判決事實三之偽造印章（偽造特種文書部分已為偽造印章行為吸
收）部分，依刑事訴訟法第三百七十六條第四款及第一款之規定
，屬不得上訴於第三審之案件，雖本件其牽連之刑法第二百十六
條、第二百十條行使偽造私文書罪或修正前刑法第三百四十條之
常業詐欺罪之重罪部分，得提起第三審上訴，詐欺取財及偽造印
章之輕罪部分依法得併予提起上訴，但以該行使偽造私文書、常
業詐欺罪之上訴合法為前提，茲該重罪部分之上訴既不合法，應
從程序上予以駁回，有如前述，關於該輕罪之詐欺取財罪及偽造
印章罪自無從依審判不可分之原則為實體上之審判，其上訴亦為
法所不許，應併予駁回。
貳、行使偽造特種文書、業務登載不實及詐欺取財等罪部分（即
    原判決事實二部分）
按刑事訴訟法第三百七十六條所列各罪之案件，經第二審判決者
，不得上訴於第三審法院，法有明文。本件上訴人甲○○所犯行
使偽造特種文書、業務登載不實及詐欺取財等罪部分，原審係依
刑法第二百十二條、第二百十五條、第三百三十九條第一項論處
罪刑，核屬刑事訴訟法第三百七十六條第一、四款之案件。依首
開說明，既經第二審判決，自不得上訴於第三審法院，甲○○竟
復一併提起上訴，顯為法所不許。其此部分上訴為不合法，應予
駁回。
據上論結，應依刑事訴訟法第三百九十五條前段，判決如主文。
中    華    民    國  九十九  年    十    月   十五   日
                      最高法院刑事第三庭
                          審判長法官  林  增  福
                                法官  張  清  埤
                                法官  陳  世  雄
                                法官  何  菁  莪
                                法官  洪  佳  濱
本件正本證明與原本無異
                                      書  記  官
中    華    民    國  九十九  年    十    月  二十二  日
                                                     Ｍ

司法院資訊處製作；財團法人民間司法改革基金會備份。
